臺灣高等法院民事判決　　　　　　　93年度保險上易字第37號
上　訴　人　國寶人壽保險股份有限公司
法定代理人　郭功彰
訴訟代理人　陳東弘
　　　　　　廖世昌律師
　　　　　　陳岳瑜律師
被 上 訴人　乙○○
兼　法　定
代　理　人　甲○○
上列當事人間請求給付保險金事件，上訴人對於中華民國93年9
月23日臺灣板橋地方法院93年度保險字第15號第一審判決提起上
訴，本院於94年9月14日言詞辯論終結，判決如下：
    主  文
上訴駁回。
第二審訴訟費用由上訴人負擔。
    事實及理由
一、上訴人國寶人壽保險股份有限公司之法定代理人業已變更為
    郭功彰，有上訴人公司變更登記表在卷可稽（見本院卷二第
    27頁），其於94年3月8日具狀聲明承受訴訟，應予准許，合
    先說明。
二、被上訴人起訴主張：緣被保險人宋世進於民國88年10月30日
    以自己為被保險人，向上訴人投保「新癌症終身健康保險」
    ，復於92年1月29日加保「安心終身健康保險附約」。92年5
    月4日起，宋世進因肝癌進入國立台灣大學醫學院附設醫院
    （下稱台大醫院）接受診治。同年7月28日復因肝癌併食道
    靜脈出血轉至台北市立萬芳醫院（下稱萬芳醫院）治療，經
    該院於92年8月25日診斷證明被保險人宋世進需藉助氧氣呼
    吸並長時間臥床，大小便失禁，飲食、沐浴、更衣等日常生
    活活動無法自理均需他人扶持，病情危急，治療無法延長其
    生命，終身無法從事任何工作，且殘廢機能極度障害無好轉
    之可能。其情形已符合前開保險契約第10條、第11條及保險
    契約附表第1級第7項「中樞神經機能或胸、腹部臟器機能極
    度障害，終身不能從事任何工作，為維持生命必要之日常生
    活活動，全須他人扶助者」之殘廢程度。上訴人依約應給付
    殘廢保險金新台幣（以下同）0000000元、安養保險金73033
    元暨自92年9月14日起至清償日止按年息10%計算之利息。被
    上訴人甲○○、乙○○分別為被保險人宋世進之配偶及兒子
    ，依法得於被保險人宋世進死亡後，繼承遺產而公同共有前
    開保險金債權。然上訴人屢經催討，均置之不理，為此訴請
    上訴人應給付被上訴人0000000元，及自92年9月14日起至清
    償日止按年息10%計算之利息。原審為被上訴人全部勝訴之
    判決，並定供擔保金額為准、免假執行之宣告。其於本院聲
    明：上訴駁回。
三、上訴人則以：訴外人宋世進確於92年1月29日以其為被保險
    人，向上訴人投保「永泰終身壽險」，保險金額100000元，
    並附加「安心終身健康保險附約」2單位及「安家豁免保險
    費附約」等。惟宋世進已於92年9月4日因罹患肝癌死亡，而
    被上訴人所提診斷證明書僅係表現宋世進瀕臨死亡前之必然
    身體狀況，與系爭安心終身健康保險附約附表1殘廢程度表
    所列第1級第7項殘廢程度標準旨趣相異。況本件殘廢診斷書
    出具當日，被保險人宋世進仍於萬芳醫院持續住院治療，實
    難認已治療終止，確認身體遺存障害永不能復原。又殘廢發
    生之概率與死亡之概率顯不相當，若把死亡過程中必然發生
    之肢體機能障礙，評斷為偶然發生之殘廢，不但違反保險契
    約對價平等原則，亦誤解契約當事人之真意，其影響之鉅，
    非可漠視云云置辯。並聲明：(1)原判決廢棄。(2)被上訴人第
    一審之訴及假執行之聲請均駁回。
四、查被上訴人之被繼承人宋世進於92年1月29日以自身為被保
    險人，向上訴人投保永泰終身壽險保險金額100000元，附加
    安心終身健康保險20年期2單位及安家豁免保險費附約，經
    上訴人承保，並核發0000000000號保單。嗣宋世進因罹患肝
    癌，經萬芳醫院於92年8月25日出具診斷證明書，記載：「
    彌漫型肝癌，肝便化併難治性腹水、黃膽，白蛋白降低及凝
    血功能病變。肝腫瘤致膽道狹窄，反覆性感染併敗血。」「
    病人需藉助氧氣器具呼吸，並長時間臥床，大小便失禁，飲
    食、沐浴、更衣等日常生活活動無法自理，均需他人扶持，
    病情危急，治療無法延長其生命，終身無法從事任何工作。
    」，宋世進旋於92年8月29日檢附保險申請書、保險單、殘
    廢診斷證明書等相關文件向上訴人請領保險金，上訴人於92
    年8月29日收件建檔，但以不符安心終身健康保險契約約定
    之理賠範圍為由拒絕給付保險金。嗣宋世進於同年9月4日宣
    告不治。此為兩造所不爭執，並有壽險要保書、永泰終身保
    險（92）保單條款、安心終身健康保險附約（92）保單條款
    、安家豁免保險費附約（92）保單條款、萬芳醫院92年8月
    25日診斷證明書、馬偕紀念醫院92年9月4日診斷證明書在卷
    可稽（見原審卷第19頁、本院卷二第53至73頁、99頁）。
五、查國寶人壽安心終身健康保險附約保單條款附表一（殘廢程
    度表）第1級第7項規定「中樞神經系統機能或胸、腹部臟器
    機能極度障害，終身不能從事任何工作，為維持生命必要之
    日常生活活動，全須他人扶助者。」其附註4並載明「為維
    持生命必要之日常生活活動，全需他人扶助者係指食物攝取
    、大小便始末、穿脫衣服、起居、步行、入浴等，皆不能自
    己為之，經常需要他人加以扶助之狀態。」（見原審卷第16
    頁）依萬芳醫院92年8月25日出具之診斷證明書記載：宋世
    進係罹患「彌漫型肝癌，肝便化併難治性腹水、黃膽，白蛋
    白降低及凝血功能病變。肝腫瘤致膽道狹窄，反覆性感染併
    敗血。」，且「需藉助氧氣器具呼吸，並長時間臥床，大小
    便失禁，飲食、沐浴、更衣等日常生活活動無法自理，均需
    他人扶持，病情危急，治療無法延長其生命，終身無法從事
    任何工作。」（見原審卷第19頁）是當時宋世進之情況顯已
    該當前開殘廢程度表第1級第7項之規定。至宋世進其後雖仍
    住院治療，但經本院函詢萬芳醫院，該院以94年5月18日萬
    院醫病字第0940001310號函覆：「病患宋世進先生，因患肝
    癌併食道靜脈曲張，阻塞性黃疸予以住院治療，包括食道靜
    脈曲張結紮，膽管引流及門靜脈阻塞放射治療，因黃疸及腹
    水感染疑敗血症，評估肝功能衰竭無法予以繼續治療控制」
    「宋世進先生於92年7月28日入院，主訴黃疸，腹脹於7月29
    日食道靜脈曲張破裂出血，予以會診腸胃內科處置並於7月
    30日行結紮處置後穩定，至8月4日安排電腦斷層及腹部超音
    波行腹水引流（8／5）；8月9日起施臉門靜脈處放射治療5
    次後因身體狀況不穩定予以。因病人本身有膽管引流（PTCD
    ）（於台大醫院放置），其流出量有持續減少情形，故於8
    月14日予以重新導引（PTCD revision）其後膽管引流持續
    出血合併發燒，予會診感染科後，疑膽管感染併敗血性休克
    ，施以抗生素治療；其後針對症狀持續給予再次腹水引流及
    導管引流（pigtail drainage）及白蛋白輸注，考慮生命徵
    象不穩，後期故以營養補充，抗生素治療為主，病患考慮進
    一步處置於8月25日轉院。」「因宋先生罹患惡性肝腫瘤第4
    期，平均存活3-6個月，另併門靜脈阻塞，考慮肝癌左右葉
    擴散及肝功能惡化，已無法行治癒性（curative）治療，故
    予以認定治療無法延長生命。」（見本院卷二第88至89頁）
    是宋世進後續之住院治療，應僅係為延續生命所為之維持性
    治療，此種維持性治療有別於可期待症狀改善之療效性治療
    ，無礙肝癌患者肝癌症狀之固定，要無疑義。從而，宋世進
    確於92年8月25日即已成殘，不因嗣仍住院接受維持性治療
    或於92年9月4日死亡，而異其認定。
六、上訴人雖謂殘廢定義應參考強制汽車責任保險給付標準修正
    草案第3條第2項之內容，故須符合下述二要件：1.經診療後
    症狀固定，再行治療仍不能期待治療效果；2.經治療一年以
    上尚未痊癒，並經合格醫師診斷為永不能復原之狀態云云。
    但查，系爭安心終身健康保險乃上訴人販售之商品，其與要
    保人、被保險人間之權利義務，應悉依契約之約定內容定之
    。而卷附安心終身健康保險附約保單條款，並無任何類似或
    相關之約定或限制，上訴人將強制汽車責任保險之規定予以
    比附援引，顯逾契約約定範圍，有失允當。退步言之，保險
    契約之文字如有疑義，以作有利於被保險人之解釋為原則，
    此觀保險法第54條第2項規定甚明。上訴人欲以與系爭保險
    契約無關之強制汽車責任保險給付標準修正草案條款定義來
    說明系爭保險契約之「殘廢」要件疑義，顯與前開保險法規
    定有悖，自無足採。
七、上訴人雖另辯稱所有不同種類保險之設計，皆須精算釐定費
    率，制定保單條款，故在人身保險中，即以不同之承保危險
    如人壽、健康、傷害等作為區分。系爭安心終身健康保險附
    約並未包含死亡之危險，因殘廢發生之概率與死亡之概率顯
    不相當，若把死亡過程中必然發生之肢體機能障礙，評斷為
    偶發之殘廢，實屬違反保險契約對價平等原則。而系爭保險
    之主約所承保之死亡危險，與被保險人於死亡前發生之病況
    ，應同屬死亡保險所欲承保之「同一危險」，不能加以分割
    成二個危險，而同時請求殘廢保險金與死亡保險金之給付云
    云。但查，各式保單乃保險公司推出之商品，其費率之精算
    及保單內容之制定，均由保險公司主動為之，故若發生賠率
    過高致不敷成本之情形，此不利益應由保險公司承擔，而不
    應轉嫁予被保險人。再者，本件被保險人係投保永泰終身壽
    險保險金額100000元，附加安心終身健康保險20年期2單位
    及安家豁免保險費附約，其主約及附約之保險費係分別計算
    ，此觀卷附要保書甚明（見本院卷二第73頁），則保險利益
    自應各別論之。系爭安心終身健康保單條款內既有殘廢給付
    之約定，即應視被保險人是否符合該保單條款內容，來決定
    是否該當給付要件。上訴人謂本件僅屬主約之承保範圍，被
    上訴人不得就附約再為請求云云，尚無可採。
八、末查系爭安心終身健康保險附約保單條款第10條第1項約定
    「被保險人於本附約有效期間內，因疾病或傷害致成附表1
    所列第1至6級殘廢程度之一時，每一投保單位本公司按下列
    約定給付『殘廢保險金』。」（見原審卷第14頁）第11條第
    1項「被保險人於本附約有效期間內，因疾病或傷害致成附
    表1所互第1至3級殘廢程度之一且生存時，自殘廢程度確定
    日開始，每一投保單位本公司每月給付10000元，致被保險
    人身故止。」（見原審卷第14頁）。本件被保險人宋世進係
    投保安心終身健康保險20年期2單位，其於92年8月25日成殘
    ，92年9月4日死亡，依此計算，其得領取殘廢保險金
    0000000元及安養保險金7333元（自殘廢程度確定日即92年
    8月25日起至92年9月4日死亡之日時止，共計11天，10000×
    2×11/30=7,333元），合計0000000元。又上訴人於92年8月
    29日即已收受宋世進之理賠申請文件，依系爭安心終身健康
    保險保單第9條第2項本文約定：「本公司應於收齊前項文件
    內給付之。逾期本公司應按年利一分加計利息給付。」，上
    訴人至遲應於92年9月13日給付保險金，其未為給付，應自
    92年9月14日起至清償日止加計年息10%之利息。
九、綜上所述，上訴人原應給付被保險人宋世進0000000元及遲
    延利息。被上訴人均為宋世進之繼承人，從而渠等本於繼承
    及保險契約法律關係，訴請上訴人給付0000000元及自92 年
    9月14日起至清償日止按年息10%計算之利息，洵屬有據，應
    予准許。原審判命上訴人如數給付，並定擔保金額為准、免
    假執行之宣告，於法並無違誤。上訴意旨指摘原判決不當，
    求予廢棄改判，為無理由，應予駁回。
十、據上論結，本件上訴為無理由，依民事訴訟法第449條第1項
    、第78條，判決如主文。
中　　華　　民　　國　　94　　年　　9 　　月　　28　　日
　　　　　　　　　民事第一庭　審判長法　官　張耀彩
　　　　　　　　　　　　　　        法　官　林金吾
　　　　　　　　　　　　　　        法　官　盧彥如
正本係照原本作成。
不得上訴。
中　　華　　民　　國　　94　　年　　9 　　月　　30　　日
　　　　　　　　　　　　　　　　　　書記官　鄭兆璋
